【裁判字號】    90,訴,900
【裁判日期】    900706
【裁判案由】    業務過失致死等
【裁判全文】
臺灣高雄地方法院刑事判決                            九十年度訴字第九號
    公  訴  人  臺灣高雄地方法院檢察署檢察官
    被      告  甲○○○○品工業股份有限公司
    被      告  丁○○
    右一 被 告  蔡祥銘
    選任辯護人  唐治民
右列被告因業務過失致死等案件，經檢察官提起公訴（九十年度偵字第三八０八號）
，本院判決如左：
    主  文
永昇泠涷食品工業股份有限公司違反事業單位工作場所發生死亡災害，雇主應於二十
四小時內報告檢查機構之規定，處罰金新台幣參萬元。
丁○○法人負責人違反事業單位工作場所發生死亡職業災害時，雇主應於二十四小時
內報告檢查機構之規定，處拘役貳拾日，如易科罰金，以銀元參佰元即新台幣玖佰元
折算壹日，緩刑貳年。
丁○○被訴業務過失致死部分，無罪。
    事  實
一、丁○○係設於高雄市左營區○○○路六九三號甲○○○○品工業股份有限公司（
    以下簡稱永昇公司）之負責人，永昇公司雇用印尼籍勞工歐能（ＥＮＩＮ  ＥＮ
    ＧＫＯ）作業員，從事清理輸送帶及地面等工作，於民國八十九年九月三十日下
    午七時許，歐能在上開司農產包裝室內清理輸送帶及地面時，不慎跌落輸送帶間
    地面，致頭部外傷併硬腦膜下出血，經送醫急救延至同日二十時五十分不治死亡
    ，而發生死亡之職業災害，惟雇主永昇公司未依規定於二十四小時內向檢查機關
    高雄市政府勞工局勞工檢查所報告，竟遲至同年十月四日上午十時五十分，始由
    該公司勞工安全管理員李鴻昌以電話報告。
二、案經高雄市政府勞工局勞工檢查所函送臺灣高雄地方法院檢察署檢察官偵查起訴
    。
    理  由
壹、有罪部分：
一、右揭事實，業據被告兼被告永昇公司代表人丁○○坦承不諱，而死者歐能確因前
    開意外，致頭部外傷併硬腦膜下出血死亡乙節，業經臺灣高雄地方法院檢察署檢
    察官督同法醫師相驗屬實，有驗斷書、相驗屍體證明書、勘驗筆錄及解剖紀錄報
    告各一份在偵卷可按，又被告確未於前開死亡職業災害發生後二十四小時內報告
    檢查機構，復有高雄市政府勞工局勞工檢查所（以下簡稱高市勞檢所）九十年二
    月二日高市勞檢一字第００七０三號函一紙在卷足稽，事證明確，被告犯行堪予
    認定。
二、按事業單位工作場所發生死亡災害時，雇主應於二十四小時內報告檢查機構，勞
    工安全衛生法第二十八條第二項定有明文，核被告丁○○係永昇公司經營負責人
    ，為該法第二條所稱之雇主，違反前揭規定，未於二十四小時內報告檢查機構之
    行為，核被告永昇公司及被告丁○○所為，均係違勞工安全衛生法第二十八條第
    二項第一款之規定，應依同法第三十二條第一項第二款後段、第二項處罰。審酌
    被告等均無前科，有臺灣高等法院被告全國前案紀錄表可按，並與死者家屬達成
    和解，有和解一紙在卷，且事後坦承犯行，態度良好等一切情狀，分別量處如主
    文所示之刑，並諭知被告丁○○部分易科罰金之折算標準。又刑法第四十一條業
    已於九十年一月十日修正公布，並於九十年一月十二日生效，依其修正內容為犯
    最重本刑為五年以下有期徒刑以下之刑之罪，而受六個月以下有期徒刑或拘役之
    宣告，因身體、教育、職業、家庭之關係或其他正當事由，執行顯有困難者，得
    以一元以上三元以下折算一日，得易科罰金；另易科罰金之事項應依新法即裁判
    時之法律而無刑法第二條第一項但書之適用，亦經最高法院二十四年七月總會決
    議在案，是就被告丁○○宣告之刑乃依新法併以諭知易科罰金之折算標準，附此
    敘明。次查被告丁○○前未曾受有期徒刑以上刑之宣告，有前開前案紀錄表一紙
    在可按，因一時失慮，偶罹刑典，事後已坦承犯行，經此刑之宣告後，應知警惕
    而無再犯之虞，本院因認暫不執行其刑為當，予以宣告緩刑二年，用啟自新。
貳、無罪部分：
一、公訴意旨略以：被告丁○○係高永昇公司負責人，僱用印尼籍勞工歐能（ＯＮＩ
    Ｎ  ＥＮＧＫＯ）作業員，從事清理輸送帶及地面等工作，其原應注意依勞工安
    全衛生法之規定，對於農產包裝室之室內工作場輸送帶間之通道，自路面起算二
    公尺高度範圍內，不得有障礙物，應設置防止輸送帶之機器結構阻礙人員通行或
    跌倒之必要設備及措施，以維通行輸送帶通道間勞工之安全，且依當時情形，並
    無不能注意之情彤，竟疏於注意，而未設置使勞工能順利通行之必要措施，嗣於
    八十九年九月三十曰下午七時許，歐能於上開公司農產包裝室內清理輸送帶之地
    板時，為了作業需要，拉著管線並持高壓噴槍，從走道逕跨越較低之輸送帶處去
    噴灑位於內側之輪送帶，不慎絆倒輸送帶本體或高壓噴槍管線，因而跌落輸送帶
    間地面致頭部外傷併硬腦膜下出血，經送醫後延至同日二十時五十分不治死，因
    認被告丁○○涉有刑法第二百七十六條第二項之業務過失致人於死罪兼。
二、按犯罪事實應依證據認定之，無證據不得推定其犯罪事實；不能證明被告犯罪或
    其行為不罰者，應諭知無罪之判決，刑事訴訟法第一百五十四條、第三百零一條
    第一項定有明文。又事實之認定應憑證據，如未能發現相當證據，或證據不足以
    證明，自不能以推測或擬制之方法，以為裁判基礎，最高法院著有四十年台上字
    第八六號判例可資參照。再者為刑事訴訟上證明之資料，無論其為直接證據或間
    接證據，均須達於通常一般之人均不至於有所懷疑，而得確信其為真實之程度，
    始得據為有罪之認定，若其關於被告是否犯罪之證明未能達此程度，而有合理懷
    疑之存在，致使無從形成有罪之確信，根據「罪證有疑，利於被告」之證據法則
    ，即不得遽為不利於被告之認定，此觀諸最高法院七十六年台上字第四九八六號
    判例意旨自明。次按刑法上之過失，其過失行為與結果間，在客觀上有相當因果
    關係始得成立，所謂因果關係，係指依經驗法則，綜合行為當時所存在之一切事
    實，為客觀事後審查，認為在一般情形下，有此環境，有此行為之同一條件，均
    可發生同一之結果者，則該條件即為發生結果之相當條件。行為與結果間即有因
    果關係。反之，若在一般情形下，有此同一條件存在，而依客觀審查，認不必會
    發生此結果者，則該條件與結果並不相當，僅不過為偶然之事實而已，其行為與
    結果即無因果關係。（最高法院七十六年台上字第一九二號判例參照）。又業務
    上之過失，以業務上有應注意之義務為前提，且按當時情節係能注意而不注意者
    始足構成，（最高法院四十五年台上字第一四六二號判例參照）。
三、本件公訴人認被告丁○○涉有前開業務過失致死罪嫌，無非係以被告對於本件發
    生死亡職業災害之農產包裝室工作場內，未依勞工安全衛生法之規定，對於工作
    場所作業輸送帶間之通道，自路面起算二公尺高度範圍內不得有障礙物，且於輸
    送帶間未設置防止輸送帶之機器阻礙人員通行或跌倒之必要設備及措施等節坦認
    不諱，及依高雄市政府勞工檢查所職業災害檢查報告書認死者歐能係於清理輸送
    帶時不慎怑倒輸送帶本體或高壓噴槍管線，因而跌落輸送帶間地面致頭部外傷併
    硬腦膜下出血死亡為其主要論據。訊據被告丁○○堅詞否認有何過失致死犯行，
    辯稱：我沒有天天到工廠上班，我的辦公室在二樓，二樓並沒有玻璃窗可以看見
    一樓工廠的工作情形，工廠現場輸送帶及人員都是農產課的課長丙○○在負責，
    輸送帶的維護是另一位員工劉慶祥在負責，輸送帶當時是由公司總經理劉貴坪請
    設計公司來設計擺放的，都是設計公司全權負責，公司輸送帶與輸送帶之間都有
    通道並沒有被阻隔，輸送帶有高有低，最高的有一米六十高，人員若是站在輸送
    帶與輸送帶之間工作則是從較高的輸送帶下面穿越，而不是跨越較低的輸送帶，
    當初死者是躺在輸送帶與輸送帶之間的通道上，通道上並沒有被阻隔，且人員剛
    到公司來都是由公司總務課的陳淑姿在負責訓練，也有告訴新進員工要注意的安
    全事項，死者到公司已經一年多了，死者所用的高壓噴槍的管線在工廠上方都有
    鋼索掛住管線會隨著持噴槍的人移動，高壓噴槍的管線是鎖死在上方的鋼索，鋼
    索有滑輪隨著使用者來移動，其用意是讓持用噴槍的人不會被絆倒，照片上繞好
    幾圈的管線可能是死者拉太多管線下來。我公司是做冷凍食品外銷日本，所以我
    們很注意衛生及安全，每天要開始工作時都會集會，每個部門管理人員都會再提
    再三強調要注要衛生、安全及廠區東西的擺放都要注意安全等語。經查：
（一）本件事發當時，死者歐能實已完成農產包裝室內之消毒及清潔工作，僅剩傾倒
      垃圾及收拾整理管線工具等工作，業經證人即與死者同時負責清理工作之印勞
      墨迪於偵查中之證述在卷（八十九年十月一日訊問筆錄），並為當時負責帶領
      死者及印勞墨迪清潔工作之工廠員工乙○於偵查中及本院審理時證陳：「我受
      僱於被告公司包裝部擔任操作員五、六年了，白天是站在輸送帶邊負責選篩毛
      豆，案發當天晚上是我帶死者及另一位墨迪負責廠房的清潔工作，當晚我在近
      七點就先離開，清潔工作也做得差不多了，死者持用高壓噴槍也都噴好了，管
      線確實也是掛在鋼索上，只剩下要整理一些工具，就由他們二人留下來負責整
      理。輸送帶與輸送帶內部的通道，要自較高輸送帶的下方穿越而不是跨越，公
      司只要是新進員工都會加以安全訓練，原本就在職的員工也要再參加訓練，包
      括在清洗時也不可跨越輸送帶，而且都有通道也沒有跨越的必要」等語明確。
（二）參酌證人乙○於本院審理時證述：「死者在剛來公司時公司就有對他訓練過，
      而且公司還請外勞仲介公司來翻譯訓練。當時我是經公司員工告知後才到現場
      ，我到達時死者已送到醫院了，是墨迪告訴我說死者躺的地方，死者是躺在被
      告所劃的通道上，該通道是有通路的沒有被阻隔。農產部門是丙○○在負責，
      他也會告知我們作業情形及注意安全的事情，老闆丁○○若有到公司來都會先
      到工廠來繞一下，還告知我們要注意安全。每天上班的時候都會集合點名，由
      農產部門的課長丙○○來分配工作，並告知我們要注意衛生安全。老闆的辦公
      室是在二樓，自二樓無法看到一樓廠區的工作情形。在工作時都要穿工作服、
      雨鞋，進出廠房都要經過消毒，所以根本不可能讓我們跨越輸送帶，即使下班
      了也不可以」（九十年五月十一日訊問筆錄）「死者晚上清潔衛生工作是由我
      負責教導，我有教他如何清掃以及要注意的事項，也有交代輸送帶不可以跨越
      ，他在清掃時我都在一旁加以指導注意，我在場時他不曾跨越輸送帶過。本件
      是已清掃完畢了要將管線收齊，我因有事就先離開，所以為何發生事情我不在
      場不清楚，清掃的工作是每天下班例行工作，死者做這個清潔工作也有半年多
      了，老闆是負責行政方面，安全衛生都是由各部門主管來負責」等語（九十年
      六月二十二日訊問筆錄），證人丙○○證陳：「我在被告公司擔任農產課課長
      ，在八十八年九月一日到職，案發時廠區輸送帶工作及清潔都是我在負責，這
      部門的員工每天上班前都會集合，我都會提醒員工要注意安全及衛生，且公司
      在一段時間都會對新舊員工進行安全衛生的教育訓練，老闆不一定每天到公司
      ，若他有來上班，都會到廠區來巡視一下，並提醒要注意安全及衛生，他的辦
      公室在二樓，無法看到一樓廠區，公司輸送帶有高低，輸送帶與輸送帶之間都
      有通道而且不可以跨越輸送帶會影響衛生，員工在工作時都要穿工作服、雨鞋
      及載帽子，這些都是有經過消毒的。我有向死者說過在清潔時不可以跨越輸送
      帶，輸送帶最低約五十公分。高壓噴槍的管線是固定在上面鋼索的。劉福財曾
      經教育過死者工作時要注意的事項。案發當時我還沒下班，是墨迪先將死者搬
      到廠區外後才來通知我，死者躺的地方是墨迪告訴我的，確實就是被告所劃的
      地點，該通道並沒有被堵住」等語（九十年五月十一日訊問筆錄），及證人李
      鴻昌證述：「任職農產開發課長，我負責範圍總體員工安全衛生教育方面事項
      ，各個部門應注意事項則由各部門主管來負責，如卷附一般工作安全衛教育訓
      練，一般新進人員先做個別教育，若有外勞則有請仲介公司來翻譯，之後再派
      任到個各單位，再由個各單位主管來教導在該部門應該注意的安全衛生事項。
      我所做教育安全工作還需生產力中心來認證，才可以來教導員工，我工廠一般
      例行性的安全衛生教育都是由我們與總務課來配合，老闆只是交代讓我們來做
      ，平時老闆會到工廠去巡視，他也會提醒我們要加強注意。本件死者新進時我
      們有加以安全衛生教育，平時由部門主管監督教導，平時我們也有訓練員工工
      廠通道如何行走，至於輸送帶不可跨越則是由該部門主管來教導」等情，證人
      陳淑姿證稱：「任職總務課。工廠勞工安全衛生教育都是由勞工安全管理員李
      鴻昌及各個部門主管來負責，現場工做都是由各個部門主管來負責，有關一般
      安全工作就由勞安員來負責受訓，新進員工或在職員工勞委會有規定要加以訓
      練，各個部門主管在早上上班時有集會，各部門主管會再提醒員工應注意事項
      ，安全衛生教育工作訓練不能隨便指派一個員工為之，是需經中國生產力中心
      訓練過認定後核發證照才可以，公司是分層負責，他是老闆很忙，不可能每天
      都在公司，各部門工作都由各部門主管來監督。新進外勞有仲介公司人員來翻
      譯安全衛生事項。本件死者在公司白天任倉庫工，晚上負責清掃工廠衛生，晚
      上清潔衛生工作是由鄭乙○負責，老闆知道他們的工作性質，但都由各部門主
      管來負責」等語且互核一致（九十年六月十二日訊問筆錄），並佐以卷附之永
      昇公司工廠安全衛生工作守則及一般工作安全衛生教育訓練教材各一份綜合觀
      之，顯見被告所辯尚非無據；被告丁○○所經營之永昇公司既除員工之一般工
      作安全衛生教育訓練有專人負責外，於平時則由各部門之主管負責教導，而被
      告平日亦時而至廠區內巡視並提醒員工注意安全及衛生，且農產包裝室內輸送
      帶間有通道可行不必跨越輸送帶亦不得跨越等節，亦經證人墨迪、乙○及丙○
      ○等人證述屬實；又死者所持以清潔之高壓噴槍管線原即以鋼索吊掛於包裝室
      之上方，隨著使用者而移動，是時係因使用者未依規定將高壓噴槍管線夾於鋼
      索，即逕行持以噴灑消毒作業，致管線有散落地面之情形，而屬不安全之動作
      ，此觀之高市勞檢所之職業災害檢查報告書「災害原因分析」內容所載及現場
      照片編號八自明，則縱認死者係因跨越輸送帶，不慎絆到輸送帶之本體或高壓
      噴槍管線而跌落地面致頭部外傷而不治死亡，惟參酌前開證人所述及鋼索未被
      使用者夾於鋼索上等情綜合判斷，是否猶謂被告未盡注意之義務而科以被告過
      失之責，亦非全無可議之處。
（三）再者本件事故發生時，並未有人在場目睹，而依高市勞檢所之職業災害檢查報
      告書所載災害原因分析一欄認死者「為了作業需要，歐能拉著管線並持高壓噴
      槍，從走道逕跨越Ａ、Ｂ輸送帶相關設備計較低處去噴灑位於內側之輸送帶（
      從照片二、七高壓管線長度推測），完成該項工作後，歐能就持著高壓噴槍打
      算沿著原路回到走道，可能歐能在跨越高僅五十公分、寬約三十五公分之Ｂ輸
      送帶過程中，一時不小心，腳絆到輸送帶本體或高壓噴槍管線，因而跌落Ａ、
      Ｂ輸送帶間地面，頭部受創而亡」等節，亦僅屬推測之結果而未能予以明確肯
      認，是縱屬被告於偵查中就高市勞檢所認定其工作場所之輸送帶間通道，地面
      起算二公尺高度之範圍內，有輸送帶相關設施橫亙，形成障礙物，妨礙勞工通
      行，又未採使其能順利通行之必要措施之事實坦認不諱，然死者究竟是否係因
      跨越輸送帶過程中，不慎跌倒致頭部受創致死既未能確定，則能否據此即認輸
      送帶之設計不良與死亡間有相當之因果關係存在，而為被告不利之認定，亦嫌
      速斷；此外，復查無其他積極證據足資證明被告有何業務過失致死犯行，揆諸
      前揭說明，其犯罪既屬不能證明，自應依法為無罪之諭知，以期適法。
據上論斷，應依刑事訴訟法第二百九十九條第一項前段、第三百條，勞工安全衛生法
第三十二條第一項第二款後段、第二項、第二十八條第二項，刑法第十一條前段、第
四十一條第一項前段、第七十四條第一款，罰金罰鍰提高標準條例第一條前段、第二
條，現行法規所定貨幣單位折算新台幣條例第二條，判決如主文。
中      華      民      國      九十    年      七      月      六      日
                                  臺灣高雄地方法院刑事第三庭
                                      法      官  柯彩燕
右正本證明與原本無異。
如不服本判決，應於判決送達後十日內，向本院提出上訴狀。
                                書記官    楊真芬
中    華    民    國      九十      年      七      月      十      日


司法院資訊處製作；財團法人民間司法改革基金會備份。
